ACORDAO-COMPLETO-2375516

ACÓRDÃO 2523/2019 ATA 40/2019 - PLENÁRIO

VISTOS, relatados e discutidos estes autos do Relatório de Auditoria decorrente de fiscalização realizada pela Secretaria de Fiscalização de Infraestrutura Urbana – SeinfraUrbana, com o objetivo de analisar o Edital da Concorrência Pública 008/2019-SEINF/CPL, do tipo menor preço, executado  em regime de empreitada por preço unitário, com vistas à contratação de empresa para executar as obras de ampliação da Estação de Tratamento de Esgoto – ETA  Sumaré V, localizada no Município de Sobral/CE, no período compreendido entre 03/07/2019 a 21/08/2019.
ACORDAM os Ministros do Tribunal de Contas da União, reunidos em Sessão do Plenário, ante as razões expostas pelo Relator, em:
9.1. com fundamento no art. 7º da Resolução TCU 265/2014, dar ciência ao Município de Sobral/CE acerca da constatação da adoção de custos unitários acima dos preços de mercado no orçamento-base da Concorrência Pública 008/2019-SEINF/CPL, em infração ao disposto nos arts. 3º, 4º e 6º do Decreto 7.983/2013, alertando que, para os próximos certames realizados para implementação de obras custeadas com recursos federais, o orçamento-base deve ser elaborado com utilização das composições de custos unitários previstas nos sistemas de referência (Sinapi e Sicro) .;
9.2. com fulcro no art. 169, inciso V, do Regimento Interno/TCU, encerrar o presente processo e arquivar os autos.

Auditoria realizada para análise de edital de concorrência pública com vistas à contratação de empresa para executar as obras de ampliação da Estação de Tratamento de Esgoto  ETA  Sumaré V, localizada no Município de Sobral/CE.

Caixa Econômica Federal e Ministério do Desenvolvimento Regional.

3. Interessado/Responsáveis:
3.1. Interessado: Tribunal de Contas da União.
3.2. Responsável:  Ivo Ferreira Gomes (XXX.581.993-XX).

13.1. Ministros presentes: José Mucio Monteiro (Presidente), Benjamin Zymler e Ana Arraes.
13.2. Ministros-Substitutos convocados: Augusto Sherman Cavalcanti, Marcos Bemquerer Costa (Relator), André Luís de Carvalho e Weder de Oliveira.

MARCOS BEMQUERER

Trata-se da Auditoria realizada pela Secretaria de Fiscalização de Infraestrutura Urbana – SeinfraUrbana, em cumprimento ao Acórdão 835/2019-TCU-Plenário (TC Processo 029.671/2018-3, Fiscobras 2019) , para análise do Edital da Concorrência Pública 008/2019-SEINF/CPL, do tipo menor preço, executado  em regime de empreitada por preço unitário, com vistas à contratação de empresa para executar as obras de ampliação da Estação de Tratamento de Esgoto – ETA  Sumaré V, localizada no Município de Sobral/CE, no período compreendido entre 03/07/2019 a 21/08/2019.
2.	A fiscalização teve como objetivo avaliar a conformidade do aludido certame, com valor total estimado em R$ 14.902.076,79, sendo que os recursos federais são oriundos do Termo de Compromisso 0424.367-92 (Siafi 682807) , com vigência até 30/6/2020, celebrado entre o Município de Sobral/CE e o então Ministério das Cidades, atual Ministério do Desenvolvimento Regional, representado pela Caixa Econômica Federal, com previsão de repasse de R$ 11.542.111,86.
3.	 A seguir, reproduzo, com os ajustes de forma necessários, excerto do Relatório de Auditoria da peça 16, em que constam, dentre outros tópicos, a importância socioeconômica do empreendimento, a visão geral do objeto, as questões de auditoria, a metodologia empregada e os achados de equipe da unidade técnica especializada: 
“I.1. Importância socioeconômica
3. O objeto do certame visa a contratação de empresa especializada para execução de ampliação do sistema de abastecimento de água da sede municipal, mais especificamente a ampliação da Estação de Tratamento de Água – ETA Sumaré V, em Sobral/CE.
4. Em que pese não seja possível afirmar com precisão o número de famílias beneficiadas; verificou-se, segundo dados do censo de 2010, que o bairro de Sumaré V possuía naquele ano população de residentes de 16.060 pessoas e um total de domicílios permanente de 4.524 unidades. 
5. Ademais, a ampliação dos serviços de saneamento básico, como o abastecimento de água potável, se reveste de importância social indiscutível para a população, principalmente de baixa renda, por, dentre outros motivos, reduzir a incidência de doenças veiculadas pela ausência desses serviços, contribuindo para o incremento da saúde e qualidade de vida das pessoas.           
II. Introdução 
II.1. Deliberação que originou o trabalho 
6. A auditoria em tela é amparada no Acórdão 835/2019-TCU-Plenário, que elenca o rol de fiscalizações a serem realizadas no âmbito do Fiscobras 2019. No caso, trata-se de um dos editais cuja fiscalização ficou autorizada no aresto, sem definição prévia do objeto. Os trabalhos foram realizados entre 19/08/2019 e 30/08/2019.
7. As razões que motivaram esta auditoria foram a materialidade dos recursos envolvidos, R$ 14.902.076,79, a possibilidade de atuação preventiva do controle externo, uma vez que o certame ainda está em andamento, não tendo sido homologado, adjudicado e assinado o contrato até o final desta fiscalização, e a importância social do empreendimento.  
II.2. Visão geral do objeto
8. O Edital Concorrência Pública 008/2019-SEINF/CPL (Evidência 1) tem por objeto a contratação de empresa especializada para execução de ampliação do sistema de abastecimento de água da sede municipal, a ser concluída no prazo de 365 (trezentos e sessenta e cinco dias corridos) , com valor estimado em R$ 14.902.076,79.
9. O projeto contempla a execução de uma Estação de Tratamento de Resíduos Gerados (ETRG) para a ETA Sumaré existente, e a implantação da Estação de Tratamento - ETA Sumaré V, contemplando a ampliação da estação de tratamento de água bruta em mais 2 (dois) módulos e a readequação de tecnologias de filtração e decantação (Evidência 8) . 
10. A ETA existente no bairro Sumaré tem, atualmente, capacidade de tratamento de 320 L/s através de 3 módulos de sistema de tratamento convencional, constituído por floculador com chicanas, seguido de decantador de placas e, na sequência, filtração. 
11. Ao final da ampliação o sistema terá, como um todo, a capacidade de tratar uma vazão de 520 L/s, suficiente para atender um crescimento populacional estimado num prazo de 20 anos.
 II.3.Objetivo e questões de auditoria 
12. A presente auditoria teve por objetivo fiscalizar as obras de ampliação da Estação de Tratamento de Água Sumaré V, em Sobral/CE.
13. A partir do objetivo do trabalho e a fim de avaliar em que medida os recursos estão sendo aplicados de acordo com a legislação pertinente, formularam-se as questões adiante indicadas:
a) Questão 1: O edital da Concorrência Pública 008/2019-SEINF/CPL possui cláusulas com potencialidade para causar restrição à competitividade do certame?
b) Questão 2: Os preços dos serviços definidos no orçamento da Concorrência Pública 008/2019-SEINF/CPL são compatíveis com os valores de mercado?
14. Em vista do tempo exíguo para realização da fiscalização no âmbito do Fiscobras 2019, não foram formuladas questões relativas à qualidade do projeto licitado.
II.4.Metodologia utilizada 
15. Os trabalhos foram realizados em conformidade com as Normas de Auditoria do Tribunal de Contas da União (Portaria-TCU n. 280, de 8 de dezembro de 2010, alterada pela Portaria-TCU n. 168 de 30 de junho de 2011) e com observância aos Padrões de Auditoria de Conformidade estabelecidos pelo TCU (Portaria-Segecex n. 26 de 19 de outubro de 2009) que são consistentes com os Princípios Fundamentais de Auditoria das Normas Internacionais das Entidades Fiscalizadoras Superiores - ISSAI 100 e 400.
16. Na fase de planejamento, nas duas questões de auditoria foram previstos testes de observância e substantivos, desdobrados em procedimentos de auditoria previstos na matriz de planejamento que compõe a peça 5 do presente processo. 
17. Na questão 1 (avaliação de potenciais cláusulas restritivas à licitação) aplicou-se procedimento de análise documental (Edital 008/2019-SEINF/CPL e justificativas e esclarecimentos apresentados pela CPL por meio do Ofício 431/2019-GABPREF) . 
18. Na questão 2 (avaliação da compatibilidade do orçamento estimativo aos valores de mercado) , aplicou-se procedimento de conferência de cálculo, análise de documentos (planilha orçamentária, composições de preços unitários, composição de encargos sociais e Bonificações e Despesas Indiretas – BDI, relatórios de consulta aos sistemas oficiais de referência de custos - Sistema Nacional de Pesquisa de Custos e Índices da Construção Civil – Sinapi e Sistema de Custos Referenciais de Obras – Sicro) . 
19. Adotou-se como premissa de análise o Método da Limitação dos Preços Unitários Ajustados (MLPUA) , cuja metodologia de cálculo considera a soma dos valores unitários que estejam acima dos referenciais, sem que haja nenhuma compensação com os itens cujos preços tenham sido subavaliados. A mostra analisada foi selecionada por meio da elaboração da curva ABC de serviços, tendo-se analisado itens cuja soma de valores alcança o percentual de 51,2% do total orçado. 
II.5.Limitações inerentes à auditoria 
20. Nenhuma restrição significativa foi imposta aos exames.
II.6.Volume de recursos fiscalizados 
21. O volume de recursos fiscalizados alcançou o montante de R$ 14.902.076,79, que se refere ao valor do orçamento base da licitação. 
II.7.Benefícios estimados da fiscalização 
22. Entre os benefícios estimados desta fiscalização pode-se mencionar o aumento da expectativa de controle por parte do órgão jurisdicionado.
III. Achados de auditoria
III.1. Sobrepreço decorrente de preços excessivos frente ao mercado
23. Em análise realizada na planilha orçamentária base para a licitação Concorrência Pública n. 08/2019-SEINF/CPL (Evidência 4) , foram encontrados indícios de sobrepreço individual em alguns dos itens orçamentários, somando R$ 623.126,82, decorrentes da constatação de preços excessivos em relação aos valores de mercado, configurando infração aos arts. 3º, 4º e 6º do Decreto 7.983/2013.
24. O sobrepreço foi apurado com base no Método da Limitação dos Preços Unitários Ajustados (MLPUA) , cuja metodologia de cálculo considera a soma dos valores unitários que estejam acima dos referenciais, sem que haja nenhuma compensação com os itens cujos preços tenham sido subavaliados. Nesse método, uma planilha contratual apresenta sobrepreço sempre que algum dos seus serviços apresentar valor acima do preço unitário de referência. O foco se situa em cada serviço isoladamente, a partir da premissa de que o preço unitário de nenhum item da planilha pode ser injustificadamente superior ao paradigma de mercado.
25. No âmbito deste Tribunal, mediante o Acórdão 2319/2009-TCU-Plenário, o referido método foi chancelado como padrão a ser adotado para a quantificação de sobrepreço, notadamente nos casos de obras ainda em fase de licitação.
26. Assim, em que pese a análise do contrato ter resultado em sobrepreço global na monta de R$ 413.297,69 quando considerada a compensação dos itens subavaliados, o valor apurado como irregular deve considerar apenas o somatório daqueles sobrelevados. Foram desconsiderados, no montante apurado como sobrelevado, apenas alguns itens cujo sobrepreço foi de baixo valor, tendo sido considerado como mera oscilação de preço.
27. O sobrepreço apurado (R$ 623,1 mil) corresponde a cincia. A tabela abaixo mostra o resumo da análise, que se encontra detalhada na Evidência 3:
Tabela 1 – Resumo do sobrepreço apurado
	Planilha Orçamentária 
	 Referência 
	 Análise 

	 Cód 
	Descrição do Serviço
	Un
	Quantid.
	Preço Unit c/ BDI
	Preco Parcial
	 Código 
	 Preço Unit c/ BDI 
	 Preço Parcial com BDI 
	Sobrepreço

	C1399
	FORMA PLANA CHAPA COMPENSADA PLASTIFICADA, ESP.= 12mm UTIL. 5X
	M2
	8.253,48
	112,19
	729.937,77
	Sicro 3108013 + INCC 01/01/2019 a 01/02/2019¹
	84,46
	697.061,93
	228.864,13

	C2842
	IMPERMEABILIZAÇÃO C/ CIMENTO CRISTALIZANTE, BASE ACRÍLICA
	M2
	7.124,16
	68,13
	382.638,63
	Sinapi 83735
	65,15
	464.140,16
	21.236,94

	C2822
	FORMA CURVA CHAPA COMPENSADA PLASTIFICADA, ESP.= 12mm
	M2
	1.393,59
	243,55
	267.569,28
	Sicro 3106552 + INCC 01/01/2019 a 01/02/2019²
	126,80
	176.706,18
	162.705,45

	C2825
	FORMA CURVA CHAPA COMPENSADA RESINADA, ESP.= 12mm
	M2
	737,37
	223,74
	130.057,32
	Sicro 3107970 + INCC 01/01/2019 a 01/02/2019²
	121,45
	89.550,78
	75.426,93

	C0034
	ADIÇÃO DE IMPERMEABILIZANTE PARA CONCRETO ESTRUTURAL
	M3
	1.363,93
	78,47
	84.372,71
	Sinapi 7325³
	46,82
	63.854,82
	43.171,97

	C3320
	CIMBRAMENTO DE MADEIRA
	M3
	1.747,37
	45,10
	62.119,00
	Sinapi 73301
	11,29
	19.727,20
	59.070,76

	C0776
	"CHAPISCO C/ ARGAMASSA DE CIMENTO E AREIA S/PENEIRAR TRAÇO 1:3ESP.= 5mm P/PAREDE"
	M2
	11.490,88
	6,58
	59.637,67
	Sinapi 87878
	3,74
	42.999,73
	32.650,65

	TOTAL
	623.126,82

¹ A composição do Sicro considerou que a utilização da forma seria de 3 vezes. Pesquisa no Sistema de Orçamento de Obras de Sergipe (ORSE) (database: 02/2019) apresentou custo unitário em serviço homônimo ao da planilha orçamentária (11644/ORSE) no valor R$ 57,29/m² (R$ 72,67/m² com o BDI) , estando abaixo do parâmetro do Sicro considerado.
² Os parâmetros do Sicro referem-se a formas com espessura de 10mm, menor que a considerada no orçamento.
³ Foi considerado o custo insumo que estava medido por Kg, multiplicado pela quantidade utilizada na composição.
Fonte: Elaboração Própria (Evidência 3) .
28. Considerando o período de referência dos valores licitados, para a verificação dos valores dos insumos e serviços, foram considerados os preços constantes no Sinapi na database fevereiro de 2019 e no Sicro na database janeiro de 2019, considerando a atualização destes pelo Índice Nacional da Construção Civil (INCC) para o mês de fevereiro de 2019 (Evidência 5, 6 e 7) .
29. Ressalta-se que a planilha orçamentária da contratação foi elaborada a partir, principalmente, dos preços de insumos e serviços constantes nas Tabelas de Custos da Secretaria da Infraestrutura do Estado do Ceará (Seinfra/CE) . 
30. Ainda que esta referência seja um banco de preços oficial do Estado, está pacificado o entendimento desta Corte de que o Sinapi deve ser adotado como limite superior de custos unitários de materiais e serviços de obras públicas executadas com aporte de recursos federais (Acórdãos TCU 763/2007, 1.891/2008, 1.140/2011, 1.176/2012, 2.056/2015 e 719/2018, todos do Plenário) . 
31. Ademais, esta Corte de Contas já se pronunciou no sentido de que, inexistindo referências no Sinapi, o Sicro deve ser utilizado (Acórdão 2668/2013-TCU-Plenário) . Nesse sentido, o TCU também firmou entendimento de que os sistemas Sicro e Sinapi possuem preferência frente a outros sistemas de custos e eventuais cotações de mercado (Acórdão 3272/2011-TCU-Plenário) .
32. Essas deliberações objetivaram garantir o cumprimento dos arts. 3º a 6º do Decreto Federal 7.983/2013, que definem que apenas se não houvesse referências no Sinapi ou Sicro, outros sistemas poderiam ser utilizados para a estimativa orçamentária da obra. In verbis:
‘Art. 3º O custo global de referência de obras e serviços de engenharia, exceto os serviços e obras de infraestrutura de transporte, será obtido a partir das composições dos custos unitários previstas no projeto que integra o edital de licitação, menores ou iguais à mediana de seus correspondentes nos custos unitários de referência do Sistema Nacional de Pesquisa de Custos e Índices da Construção Civil – Sinapi [...].
[...]
Art. 4º O custo global de referência dos serviços e obras de infraestrutura de transportes será obtido a partir das composições dos custos unitários previstas no projeto que integra o edital de licitação, menores ou iguais aos seus correspondentes nos custos unitários de referência do Sistema de Custos Referenciais de Obras - Sicro, cuja manutenção e divulgação caberá ao Departamento Nacional de Infraestrutura de Transportes – DNIT [...].
Art. 5º O disposto nos arts. 3º e 4º não impede que os órgãos e entidades da administração pública federal desenvolvam novos sistemas de referência de custos, desde que demonstrem sua necessidade por meio de justificativa técnica e os submetam à aprovação do Ministério do Planejamento, Orçamento e Gestão.
Parágrafo único. Os novos sistemas de referência de custos somente serão aplicáveis no caso de incompatibilidade de adoção dos sistemas referidos nos arts. 3º e 4º, incorporando-se às suas composições de custo unitário os custos de insumos constantes do Sinapi e Sicro.
Art. 6º Em caso de inviabilidade da definição dos custos conforme o disposto nos arts. 3º, 4º e 5º, a estimativa de custo global poderá ser apurada por meio da utilização de dados contidos em tabela de referência formalmente aprovada por órgãos ou entidades da administração pública federal em publicações técnicas especializadas, em sistema específico instituído para o setor ou em pesquisa de mercado. [grifo nosso]’
33. Dessa forma, entende-se que os sistemas referenciais de preços oficiais não poderiam ser desconsiderados na elaboração do orçamento da obra. Esse fato deu causa ao sobrepreço, em afronta aos critérios para elaboração do orçamento de referência de obras e serviços de engenharia, contratados e executados com recursos do orçamento da União, previstos no Decreto Federal 7.983/2013.
34. Para esse fato, caberia proposta de realizar a oitiva da Prefeitura Municipal de Sobral/CE para que fossem prestados esclarecimentos a respeito do sobrepreço identificado em alguns dos itens do orçamento referencial da licitação.
35. Contudo, analisando o resultado da licitação (Evidência 2, p. 28) , constatou-se que o desconto ofertado pela licitante melhor colocada no certame superou, em muito, o sobrepreço identificado. A proposta apresentada pela empresa Athos Construções Ltda, vencedora da fase de julgamento, foi de R$ 11.743.270,51, configurando um desconto de R$ 3.158.806,28, isto é, 21,2% em relação ao valor estimado pela Prefeitura.
36. Nesse contexto, conclui-se que os fatos narrados não se enquadram nos conceitos definidos nos incisos do art. 118 da Lei 13.707/2018 (LDO 2019) , que definem irregularidades graves, sendo caracterizados como irregularidade de cunho formal, que não se reveste de gravidade suficiente para justificar a desconstituição de atos administrativos já realizados, e tampouco ensejar aplicação de sanção a responsáveis, ensejando a classificação do presente achado como “falhas/impropriedades” (F/I) , conforme define o art. 2º, inciso VII, da Resolução TCU 280/2016. 
37. No que concerne à proposta de encaminhamento, entende-se que a deliberação a ser proferida deve se limitar a advertir à PM de Sobral/CE sobre a constatação de indícios de sobrepreço no âmbito da Edital 008/2019, que devem ser afastados em eventuais novos procedimentos licitatórios. 
38. Desta forma, com vistas a evitar a ocorrência de falha semelhante, propõe-se que seja dada ciência à Prefeitura Municipal de Sobral/CE que, na formação do preço de referência de obras a serem custeadas com recursos da União, a utilização de custos unitários de serviços superiores aos indicados nos sistemas de referência Sinapi e Sicro, fato constatado no orçamento base da Concorrência Pública 008/2019-SEINF/CPL, constitui infração ao disposto nos arts. 3º, 4º e 6º do Decreto 7.983/2013.
Conclusão 
39. Em razão das questões de auditoria apresentadas no tópico II.3., este trabalho buscou verificar a existência de cláusulas com potencialidade para causar restrição à competitividade do certame e avaliar se os preços dos serviços definidos no orçamento eram compatíveis com os valores de mercado.
40. Em relação ao primeiro quesito, o Edital da Concorrência Pública 008/2019-SEINF/CPL não apresentou cláusulas com potencial de causar restrição à competitividade do certame. Foram avaliados a razoabilidade dos critérios adotados no instrumento convocatório para habilitação e julgamento das propostas, principalmente os relacionados às exigências de capacidade técnica, operacional e financeira da licitante e dos responsáveis técnicos. Também se verificaram a existência, no edital, de critérios de aceitabilidade de preços unitários e global e as regras de medição dos serviços. 
41. Corroboram a conclusão da equipe acerca da competitividade o fato de que oito empresas apresentaram propostas comerciais, tendo a primeira colocada ofertado preço global inferior em 21% ao orçamento base da licitação. Até o final da fase de execução desta fiscalização não foram interpostos impugnações e recursos ao certame, conforme informações prestadas pela Comissão Permanente de Licitação da Prefeitura Municipal de Sobral/CE (Evidência 2) .
42. Quanto ao segundo quesito, que visava identificar se os preços dos serviços definidos no orçamento da obra eram compatíveis com valores de referência de mercado, constataram-se indícios de sobrepreços individuais em alguns dos itens constantes na parte “A” da curva ABC, os quais totalizaram R$ 623.126,82, apurado pelo método MLPUA. Contudo, analisando o resultado da licitação, em que o desconto ofertado pela licitante vencedora do certame foi de 21,2% em relação ao valor estimado pela Prefeitura, verifica-se que a proposta vencedora elidiu o indício de sobrepreço identificado.”
4.	Diante do exposto, a equipe de auditoria, com a anuência da Diretora e do titular da SeinfraUrbana (peças 65/67) , propõe ao Tribunal:
	4.1. com fundamento no art. 7º da Resolução TCU 265/2014, dar ciência ao Município de Sobral/CE acerca da constatação da adoção de custos unitários acima dos preços de mercado no orçamento-base da Concorrência Pública 008/2019-SEINF/CPL, em infração ao disposto nos arts. 3º, 4º e 6º do Decreto 7.983/2013, alertando que, para os próximos certames realizados para implementação de obras custeadas com recursos federais, o orçamento-base deve ser elaborado com utilização das composições de custos unitários previstas nos sistemas de referência (Sinapi e Sicro) ;
	4.2. com fundamento no art. 169, inciso V, da Resolução-TCU 246/2011 – Regimento Interno do TCU, arquivar o presente processo.
	É o Relatório.

não há.

Não atuou.

AUDITORIA DE CONFORMIDADE. FISCOBRAS 2019. OBRAS DE AMPLIAÇÃO DA ESTAÇÃO DE TRATAMENTO DE ÁGUA - ETA SUMARÉ V NO MUNICÍPIO DE SOBRAL/CE. ANÁLISE DE PREÇOS EVIDENCIA QUE O DESCONTO OFERTADO PELA LICITANTE VENCEDORA DO CERTAME SUPERA O SOBREPREÇO DETECTADO NO ORÇAMENTO-BASE DA CONCORRÊNCIA 008/2019-SEINF/CPL, DE TAL FORMA QUE RESTA AFASTADA A POSSIBILIDADE DE OCORRÊNCIA DE DANO AO ERÁRIO. CIÊNCIA AO JURISDICIONADO. ARQUIVAMENTO.

RELATÓRIO DE AUDITORIA (RA)

Secretaria de Fiscalização de Infraestrutura Urbana - SeinfraUrbana.

Trago à apreciação deste Colegiado Relatório da Auditoria realizada pela Secretaria de Fiscalização de Infraestrutura Urbana – SeinfraUrbana, com o objetivo de analisar o Edital da Concorrência Pública 008/2019-SEINF/CPL, do tipo menor preço, executado  em regime de empreitada por preço unitário, com vistas à execução das obras de ampliação da Estação de Tratamento de Esgoto – ETA  Sumaré V, localizada no Município de Sobral/CE, no período compreendido entre 03/07/2019 a 21/08/2019.
2.	A fiscalização teve como objetivo avaliar a conformidade do aludido certame, com valor total estimado em R$ 14.902.076,79, sendo que os recursos federais são oriundos do Termo de Compromisso 0424.367-92 (Siafi 682807) , com vigência até 30/6/2020, celebrado entre o Município de Sobral/CE e o então Ministério das Cidades, atual Ministério do Desenvolvimento Regional, representado pela Caixa Econômica Federal, com previsão de repasse de R$ 11.542.111,86.
3.	Atualmente, a ETA existente no bairro Sumaré possui capacidade de tratamento de 320 litros por segundo, em 3 módulos de sistema de tratamento convencional (floculador com chicanas, seguido de decantador de placas e, na sequência, filtração) . 
4.	O projeto de ampliação prevê a construção de uma Estação de Tratamento de Resíduos Gerados (ETRG) e mais 2 módulos de sistema de tratamento convencional, bem como utilização de novas tecnologias de filtração e decantação, de tal forma que haverá um aumento da vazão da Estação de Tratamento - ETA Sumaré V que passará a ter capacidade para 520 litros por segundo.
5.	Como visto no relatório precedente, na análise do orçamento-base da Concorrência Pública 008/2019-SEINF/CPL foram detectados indícios de sobrepreço em alguns itens de serviço, alcançando-se o montante total de R$ 623.126,82 (4,18% do valor estimado para a contratação) , com base no Método da Limitação dos Preços Unitários Ajustados (MLPUA) , cuja metodologia de cálculo considera a soma dos serviços que estejam acima dos sistemas referenciais de valores de mercado, sem que haja nenhuma compensação com os outros itens do orçamento cujos preços tenham sido subavaliados. 
6.	Após ser realizada a licitação, constatou-se que o desconto ofertado pela licitante melhor colocada no certame foi muito superior ao sobrepreço identificado, tendo em vista que a proposta apresentada pela empresa Athos Construções Ltda, vencedora da fase de julgamento, foi de R$ 11.743.270,51, configurando um desconto de R$ 3.158.806,28, ou seja, 21,2% em relação ao valor estimado pela Prefeitura.
7.	Diante desse contexto, a unidade técnica especializada propõe que seja dada ciência ao Município de Sobral/CE sobre a constatação da adoção de custos unitários acima dos preços de mercado no orçamento-base da Concorrência Pública 008/2019-SEINF/CPL, em infração ao disposto nos arts. 3º, 4º e 6º do Decreto 7.983/2013, alertando que, para os próximos certames realizados para implementação de obras custeadas com recursos federais, o orçamento-base deve ser elaborado com utilização das composições de custos unitários previstas nos sistemas de referência (Sinapi e Sicro) .
8.	Manifesto minha anuência ao encaminhamento sugerido pela SeinfraUrbana e adoto como minhas razões de decidir as argumentações explicitadas por aquela unidade técnica especializada, fazendo, contudo, algumas ponderações.  
9.	Por meio do Acórdão 2319/2009-TCU-Plenário (Rel. Ministro-Substituto Augusto Sherman Cavalcanti) , este Tribunal chancelou a utilização do Método da Limitação dos Preços Unitários Ajustados para apuração de sobrepreço nas fiscalizações de obras públicas.
10.	Acrescente-se, ainda, que, na análise da adequabilidade dos custos unitários de serviços associados à implementação de obras públicas, devem ser adotados os preços previstos nos sistemas referenciais Sicro e Sinapi, consoante pacífica jurisprudência desta Corte de Contas, havendo, inclusive, imposição legal nesse sentido contida nas Leis de Diretrizes Orçamentárias (LDO) .
11.	Especificamente acerca da metodologia de cálculo do sobrepreço em obras públicas, trago à baila trecho do Voto do Ministro Bruno Dantas que embasou o Acórdão 3204/2016-TCU-Plenário:
“15. No que tange à metodologia de cálculo do sobrepreço, verifico que a unidade procedeu a duas apurações, com vistas a facilitar a deliberação desta Corte: 
	a) utilizando-se o Método de Limitação dos Preços Unitários Ajustado (MLPUA) , o valor do sobrepreço foi de R$ 14.922.888,78;
	b) adotando-se o Método de Limitação do Preço Global (MLPG) , o valor do sobrepreço foi de R$ 9.570.744,68.
16. Em parecer para o Acórdão 1219/2014-TCU-Plenário, o ilustre Procurador-Geral, Paulo Soares Bugarin, delimitou da seguinte forma a distinção entre os dois critérios: 
‘A diferença entre tais metodologias consiste basicamente na possibilidade de compensar, na análise de preços de um mesmo contrato, serviços superavaliados e serviços com desconto. O sobrepreço calculado conforme o MLPUA decorre da simples soma dos valores unitários que ultrapassem os preços referenciais, sem que haja nenhum tipo de compensação com eventuais itens subavaliados. Por sua vez, o MLPG adota uma visão mais global do contrato ao prever a compensação de itens superavaliados com itens subavaliados.
Na prática, com base no MLPUA, uma planilha contratual apresenta sobrepreço sempre que algum dos seus serviços apresentar valor acima do preço unitário de referência. Nessa linha, enfoca-se cada serviço isoladamente, a partir da premissa de que o preço unitário de nenhum item da planilha pode ser injustificadamente superior ao paradigma de mercado. O contrato apresentará sobrepreço mesmo que seu preço global esteja compatível com os parâmetros de mercado.
Já pelo MLPG, só haverá sobrepreço em um contrato se a soma dos valores superavaliados superar a soma dos valores subavaliados, uma vez que se admite a compensação.’
17. O adequado deslinde do caso depende, portanto, da definição da metodologia a ser empregada para o aludido cálculo. Em razão de as irregularidades terem sido identificadas ainda em fase de edital, a unidade instrutiva entende que, para efeito de apuração do sobrepreço, se mantenha a adoção do MLPUA ante as justificativas constantes nos itens 73 a 76 da instrução transcrita no Relatório precedente, fundamentadas em precedentes desta Corte de Contas (Acórdãos 2.319/2009 e 3.443/2012, ambos do Plenário) .
18. A jurisprudência do Tribunal sobre a matéria vem se consolidando no sentido do que restou examinado e decidido no Acórdão 1219/2014-TCU-Plenário, o qual foi relatado pela Ministra Ana Arraes e acolheu o posicionamento do Ministério Público de Contas (voto condutor do Acórdão, destaques acrescidos) :
‘a) não existe método padrão para cálculo de sobrepreço aplicável genericamente a todas as situações, devendo tal opção ser realizada à luz das peculiaridades do caso concreto;
b) não é adequada a fixação do Método da Limitação dos Preços Unitários como metodologia prioritária na análise de contratos de obras públicas realizada pelo TCU, embora tal técnica possa ser adotada preferencialmente na análise de editais;
c) o Método da Limitação de Preços Globais, na maior parte das vezes, apresenta-se como mais apropriado na análise de contratos de obras públicas, com amparo de farta jurisprudência do TCU, ressalvadas as especificidades da situação concreta em exame;’
19. Ou seja, embora, em geral, o Método de Limitação por Preço Global (MLPG) seja o critério mais adequado para a análise de contratos, os contornos da situação fática podem conduzir o Tribunal a adotar metodologia distinta. Esse é o posicionamento do Tribunal, o qual tomo como premissa para a presente decisão.
20. De fato, as circunstâncias deste caso concreto indicam a adequação da opção feita pela unidade técnica. Como pode ser observado no histórico do processo, todos os acontecimentos supramencionados demostram que as irregularidades foram apontadas ainda na fase de edital e concretizadas com assinatura do contrato a despeito da recomendação do TCU.
21. É certo que, inicialmente, o sobrepreço ainda não havia sido apurado. Mas, desde a primeira manifestação da unidade técnica, ficou claro que havia questionamentos quanto à orçamentação desenvolvida e que o assunto deveria aprofundado ao longo do processo de controle externo.
22. Dessa forma, quando o contrato foi iniciado, as partes já sabiam que a questão orçamentária estava sob investigação do Tribunal, razão pela qual julgo adequado que os preços abaixo dos referenciais apresentados na proposta da Delta não sejam computados para o abatimento do sobrepreço.
23. Do contrário, criaríamos a seguinte estrutura de incentivos: identificado sobrepreço em edital, seria interessante para as empresas assinar estrategicamente o contrato, a despeito do posicionamento do Tribunal, a fim de garantir critério mais apropriado a seus interesses mais imediatos.
24. Ademais, neste caso específico, tratava-se de segunda etapa de obra iniciada na primeira fase pela própria Delta. Considerando a restrição à competitividade presente no Edital, conforme abordado na análise das audiências, é reduzida a possibilidade de que a vencedora tenha se esforçado para oferecer o máximo desconto. Ao contrário, praticamente reproduziu o preço da Administração, pois sua proposta trouxe apenas um desconto de meros 3,43% em relação ao valor orçado pelo Into. Cabe ressaltar que a empresa tinha mais e melhores informações sobre o empreendimento que as empresas que apresentaram cotações à MHA na etapa de elaboração do orçamento, uma vez que já se encontrava instalada no canteiro da obra. 
25. No que tange à metodologia da Curva ABC, quando a empresa assegura que, caso fosse feita uma análise do conjunto, haveria sobrepreço de apenas 8,78%, o qual não seria considerado materialmente relevante, observo que a empresa utilizou uma maneira distinta de aferir o sobrepreço.
26. É possível verificar que, enquanto a unidade técnica elaborou Curva ABC com os serviços mais significativos, a Delta se defendeu apresentando valores globais pouco detalhados para todos os sistemas da obra. Como na Curva ABC só havia alguns valores ‘agrupados’ de serviços, a exemplo de Marcenaria, Paisagismo e Refrigeração, não foi possível comparar todos os itens fornecidos pela empresa com os valores analisados pelo TCU. Os Sistemas Eletrônicos, a exemplo dos sistemas de enfermagem, senhas, relógio etc., não constaram como um todo na Curva ABC, já que seus itens foram analisados individualmente pela Secob, a depender de sua materialidade.
27. No que se refere ao argumento de que a análise se deu sobre o contrato assinado, e não sobre o orçamento da licitação, o que justificaria a não adoção do MLPUA, a jurisprudência desta Corte de Contas preceitua que devem ser considerados os descontos na análise de contratos, a depender do caso concreto, conforme exposto alhures. Por isso, incorporei o entendimento da unidade técnica de estar justificada a manutenção do método em razão das circunstâncias peculiares do caso concreto.
28. Nesse sentido é o entendimento do Acórdão 3650/2013-TCU-Plenário:
‘2. A metodologia a ser aplicada para a quantificação de sobrepreço deve ser avaliada em cada caso concreto. Em situações normais, o Método de Limitação dos Preços Unitários Ajustado é cabível para avaliação de sobrepreço ainda na fase editalícia; enquanto o Método da Limitação do Preço Global deve ser aplicado no caso de contratos assinados.’ 
29. Por fim, não merecem acolhimento os argumentos trazidos nos itens 9 a 14 do memorial de peça 172 – p. 10, em que a empresa tenta demonstrar que, caso a planilha do edital tivesse sido a sugerida pela Secob em vez daquela pelo Into, o valor final por ela apresentado permaneceria o mesmo, pois haveria ajustes apenas nos preços unitários para adequação aos novos preços sugeridos. 
30. A metodologia própria de definição de propostas de preços de cada empresa não pode ser objeto de apreciação, já que só a empresa detém informações sobre sua experiência, seus equipamentos e profissionais.
31. Para que o preço final seja vantajoso para a Administração, uma ampla competição é esperada em qualquer licitação, incorporando bons descontos em relação aos referenciais de mercado (Sinapi e Sicro) . As propostas devem incluir, por exemplo, ganhos de escala, ‘efeito barganha’ e outros que não estão presentes nos referenciais oficiais. Consoante normativos vigentes, valores que ultrapassem os ditos pardigmas, devem ter justificativa detalhada pelos responsáveis.
32. Assim, considerando mais apropriada aos contornos do caso em análise a utilização da Metodologia de Limitação dos Preços Unitários Ajustado, a SecobEdificações demonstra, conforme pode ser observado no Relatório precedente, que a empresa teria a receber R$ 3.799.080,71 (R$ 18.721.969,49 – R$ 14.922.888,78) . 
 (...) 
35. Em função dessas ponderações, acolho, a proposta da unidade técnica de determinar que, no prazo de 30 dias, o Into utilize o valor do saldo contratual de R$ 18.721.969,49, por ele retido de ofício, já considerado o encontro de contas negociado com a contratada, para liquidação do sobrepreço remanescente no Contrato 16/2010, perfazendo o montante de R$ 14.922.888,78 (data-base maio de 2010) .” (grifos acrescidos) 
12.	Alinhado a esse entendimento, retornando ao caso concreto que ora se analisa, ainda na fase de licitação, considero adequada a utilização, nestes autos, do Método da Limitação dos Preços Unitários Ajustados, bem como a comparação efetuada pela Seinfraurbana com os referenciais de mercado previstos no Sinapi e no Sicro.
13.	Contudo, deve ser levado em consideração o fato de que o elevado desconto obtido com a menor proposta (21,2%) suplantou o possível prejuízo à Administração Pública decorrente do sobrepreço detectado no orçamento-base (4,18%) , de tal forma que não há débito configurado nestes autos. 
14.	Nesse contexto, considero adequada a proposta da SeinfraUrbana no sentido de dar ciência ao Município de Sobral/CE acerca da constatação da adoção de custos unitários acima dos preços de mercado no orçamento-base da Concorrência Pública 008/2019-SEINF/CPL, em infração ao disposto nos arts. 3º, 4º e 6º do Decreto 7.983/2013, alertando que, para os próximos certames realizados para implementação de obras custeadas com recursos federais, o orçamento-base deve ser elaborado com utilização das composições de custos unitários previstas nos sistemas de referência (Sinapi e Sicro) . 	Ante exposto, acolho a proposta da SeinfraUrbana e voto por que seja adotada a Deliberação que ora submeto a este Colegiado.
 T.C.U., Sala das Sessões, em 16 de outubro de 2019. 
MARCOS BEMQUERER COSTA 
Relator